臺灣臺北地方法院刑事判決　　　　　　　96年度易字第1156號
公　訴　人　臺灣臺北地方法院檢察署檢察官
被　　　告　乙○○
選任辯護人　吳尚昆律師
　　　　　　洪榮彬律師
　　　　　　李怡卿律師
上列被告因重利案件，經檢察官提起公訴（96年度偵字第4336號
），本院判決如下：
    主  文
乙○○無罪。
    理  由
一、公訴意旨略以：被告乙○○基於重利之概括犯意，趁告訴人
    甲○○周轉金不足、經濟急迫亟需用錢，無法等待銀行核款
    時程之際，以利息為每借款新臺幣（下同）10萬元，10天為
    1 期，利息1萬元之方式，先後於民國92年6月7日、92年11
    月28日、92年12月30日、93年1月27日及93年4月5日，分別
    借予告訴人20萬元、10萬元、5萬元、7萬元、10萬元，惟均
    預扣10分之1之借款，實際僅交付告訴人18萬元、9萬元、4
    萬2,500元、6萬3,000元、9萬元，而由告訴人以直接交付現
    金或以其設於臺北銀行帳號000000000000號帳戶轉帳匯款至
    臺北國際商業銀行帳號0000000000000之方式償付本金及利
    息，取得與原本顯不相當之重利；因認被告涉有刑法第344
    條之重利罪嫌。
二、訊據被告堅詞否認有公訴人前揭所指重利犯行，辯稱：告訴
    人甲○○因經商需要，才透過友人向伊借款，伊只有在借款
    之初扣取借款額10分之1作為利息，伊並未再另外向告訴人
    收取10天1期、每10萬元為利息1萬元之重利等語。
三、公訴人認被告涉有前揭重利犯行，係以：(一)告訴人甲○○於
    警詢及偵查中之指訴；(二)證人丙○○於警詢及偵查中之證述
    ；(三)臺北銀行存款明細帳、臺北銀行存款對帳單；(四)告訴人
    為發票人之支票影本3紙（付款人為臺北銀行萬華分行，面
    額分別為5萬元、10萬元、17萬5,200元）等；為主要論據。
四、本院按犯罪事實應依證據認定之，無證據不得認定犯罪事實
    ；又不能證明被告犯罪者，應諭知無罪之判決，刑事訴訟法
    第154條第2項、第301條第1項前段分別定有明文。又所謂認
    定犯罪事實之證據，係指足以認定被告確有犯罪行為之積極
    證據而言，苟未能發現相當證據，或證據不足為不利於被告
    事實之認定時，即應為有利於被告之認定，更不必有何有利
    之證據，亦不能以推測或擬制之方法，以為裁判基礎（最高
    法院29年上字第3105號、40年臺上字第86號、56年臺上字第
    807號判例意旨參照）經查：
    (一)被告於前揭時間，分別借款與告訴人甲○○，其中18萬元
      係以現金交付，其餘則係以匯款交付，又所借款項有部分
      則係被告向丙○○借得後貸與告訴人，而在借款時，被告
      有預扣借款額10分之1等情，業據被告於本院審理時供承
      不諱在卷，且分經告訴人及證人丙○○於本院審理時證述
      屬實（見本院96年7月25日、同年8月9日審判筆錄），並
      有臺北銀行存款明細帳、臺北銀行存款對帳單等（見偵查
      卷第83至108頁）附卷可稽。
    (二)告訴人於本院審理時固證稱：其於警詢中陳述本件借款利
      息約定，係以10天為1期，每借款10萬元，利息為1萬元確
      屬真實等語。惟按告訴人之告訴，係以使被告受刑事訴追
      為目的，是其陳述是否與事實相符，仍應調查其他證據以
      資審認；即告訴人之指訴係以使被告入罪為目的，故多作
      不利於被告之陳述，自不得以其指訴為被告犯罪之唯一證
      據，仍必須調查其他證據證明告訴人之指訴與事實相符，
      始可採為證據。再被害人之陳述如無瑕疵，且就其他方面
      調查又與事實相符，固足採為科刑之基礎，倘其陳述尚有
      瑕疵，則在未究明前，遽採為論罪科刑之依據，即難認適
      法（最高法院52年臺上字第1300號、61年臺上字第3099號
      判例意旨參照）。本件被告就借款有此利息之約定，於偵
      查及本院審理時均否認之。按上所述，告訴人前揭之指訴
      是否合於真實，自應有其他證據加以佐證，尚難僅憑告訴
      人片面指訴，遽為被告不利之認定。
    (三)再者，依告訴人於本院審理時所述，其償還本件借款除有
      以銀行匯款外，亦有以現金支付，其現僅存有銀行資料，
      並無任何以現金支付之資料，對於本件借款時被告利息是
      如何計算並不清楚，只知道被告說利息該付多少，其就給
      付多少等語。則依告訴人所述，其在本件借款之初對於利
      息如何計算均不清楚，且對於本件借款究竟實際償還之款
      項金額為何，亦無從確知，何以其在警詢中對被告提出告
      訴時，竟能明確指出前揭利息之約定？又依告訴人於本院
      審理時所述本件向被告借款之緣由：因為當時伊缺錢，吳
      明娟就介紹被告給伊認識，借錢利息比較低等語。然以其
      所自述先前向其他友人借款之經驗：（你以前跟別人借款
      利息如何計算？）不一定，可是基本上都不是10天付1 次
      ，有的是1個月，有的是半個月，（利息如何計算？）有
      10萬元，一個月收4000元，差不多都是1個月算，1個月就
      是幾千元等語。則若真如告訴人所指，本件向被告借款時
      確有約定利息以每10天計算1次，且每10萬元收取1萬元，
      以其所述先前向他人借款之經驗以觀，不論計息期間，甚
      至約定之利息均明顯較其先前借款之條件不利，何以告訴
      人在此顯而易見不利之條件下，還願意向被告借款？此又
      顯然與其所自述因為朋友介紹向被告借款利息比較低，所
      以才向被告借款云云相悖。綜上，告訴人就本件被告收取
      重利約定之指訴，非毫無瑕疵可指，再參酌本件係告訴人
      無力償還對被告之債務，始對被告提出告訴，則其指訴是
      否合於真實，實堪存疑。
    (四)公訴人雖以證人丙○○之證述，及前揭臺北銀行存款明細
      帳、臺北銀行存款對帳單、告訴人為發票人之支票影本3
      紙（見偵查卷第119至121頁）等，來佐證告訴人前揭重利
      約定之指訴。然依證人丙○○於本院審理時所述，均僅能
      證明被告有向之借款後，轉貸與告訴人之事，至於被告與
      告訴人間如何約利息一事，其並不知情。而上開臺北銀行
      存款明細帳及臺北銀行存款對帳單，亦僅足以證明被告有
      以前揭匯款交付借款，及告訴人其後以匯款償還共計35萬
      500元之事。至於支票影本3紙，依告訴人於本院審理時所
      述，其中17萬5200元部分，與本件借款無涉，其餘5萬元
      、10萬元部分，則為本件借款時所簽發供擔保之用，則此
      亦僅足以證明前揭借款之事實。是公訴人此部分所舉之事
      證，不僅均不足以補強前揭告訴人之指訴。再者，依卷附
      告訴人在偵查中就前揭銀行帳戶明細所整理出本件匯款償
      還與被告之金額明細表（見偵查卷第73至74頁），就本件
      92年6月7日第1次借款20萬元部分，告訴人係分別在其後
      之同年6月27日、8月6日、8月28日各匯款3,000元，同年
      10月2日匯款5,500元，10月13日、21日各匯款5,000元，
      10月28日匯款5萬元，11月3日、10日各匯款5,500元，14
      日匯款5萬元，20日匯款5,000元，26日匯款3,000元。依
      其所記載償還利息紀錄以觀，明顯與其前揭所指「每10日
      計息1次、每10萬元收取1萬元」未合。而於本院審理中就
      此質以告訴人時，其則陳稱：有的時候是匯款，有的時候
      是被告來收現金，有的時候伊會提早，遇到禮拜六、禮拜
      天，（匯的金額哪個是還本金，哪個是還利息，有無做其
      他紀錄？）伊不記得，伊沒有在記帳…（被告向你收現金
      時，有無帶收據，或是其他人在場？）都沒有，（你自己
      是否有紀錄？）沒有，（你如何知道你那天付多少現金給
      人家？）所以伊只有銀行的資料等語。是縱令如告訴人所
      述，其償還給被告之款項，除以銀行匯款外，另有以現金
      支付等語屬實，然告訴人對於本件借款總共支付與被告之
      款項金額究竟為何，既屬無從確知，何能據以認定被告有
      因此收取與原本顯不相當之重利？
    (五)至於公訴人雖以：被告總共借款與告訴人之款項為46萬
      5,500元，告訴人以匯款的方式共支付35萬500元，證人丙○○另以前揭告訴人所簽發之3紙支票，再行請求告訴人
      支付票據面額37萬5,200元，顯見被告除要求告訴人返還
      借款總數52萬元外，並要求支付利息15萬5,200元，加上
      再支付款項時已預扣10分之1利息，被告借款予告訴人所
      取得的利息，已達百分之30以上為由，而認被告借款有收
      取重利之情。然查，本件借款後，告訴人實際支付之款項
      究竟為何，均屬無從確知已如前述。而公訴人所指被告有
      要證人丙○○另以前揭3紙支票向告訴人追討乙節，然依
      告訴人及證人丙○○於本院審理時所述，告訴人向被告借
      款並非僅止於本件5筆，而是陸陸續續有借也有還，此觀
      前揭17萬5,200元支票，即係因另筆借款所簽發，更足以
      證明。是以該3紙支票其中17萬5,200元部分既與本件借款
      無關，公訴人將之援引作為本件借款利息計算之基礎事實
      ，即屬有誤。從而，本件既無積極事證足以證明被告在借
      款後實際收取金額為何，按前所述，自難以擬制或推測方
      式，遽為被告有罪之認定。
    (六)又重利罪之成立，行為人在主觀上必須具備重利故意，而
      為本罪之行為，始足以構成本罪，若欠缺此故意要件，自
      無構成本罪之餘地。所謂重利故意係指行為人主觀上對於
      被害人正處於急迫、輕率或無經驗之特殊情狀有所認識，
      而決意貸以金錢或其他物品，以取得與原本顯不相當之重
      利之主觀心態。查，告訴人在本件向被告借款之前，即已
      經有相同向他人借款之經驗，業據其於本院審理時陳述明
      確如前。又依其於本院審理時所述本件借款情形：（既然
      都可以向朋友借錢，為何要向被告借錢？）朋友沒有那麼
      多錢可以借伊，所以才向被告借錢，（為何不向銀行借？
      ）伊本來有要向銀行貸款，但是貸款一直沒有下來，而且
      還要等審查，吳明娟就跟伊說可以向被告借，錢比較快就
      可以借到，不用等銀行審查那麼久…（你借這些錢作何用
      ？）也是要還錢，因為當時吳明娟及另一個朋友向伊借空
      白支票，結果時間到了，錢沒有給伊，伊只想票不能跳，
      不能信用破產，所以為了週轉才向被告借錢，（當時計算
      利息給你聽時，有無要求被告算低一點？）有，有時候伊
      會跟被告說，都已經那麼熟了可否算少一點，被告有時候
      會算少一點，但有時不會，（依你所述，你當時跟被告借
      錢也沒有很急，也可以透過銀行下來？）如果被告沒有，
      伊也是會再找別人，因為伊也是要還別人的錢，當時向別
      人借的錢也都分別快到期了，（當時你是否也是為了此事
      向銀行借款，還在等銀行貸款？）是等語。可知告訴人當
      時只是為了所使用之支票款項能夠順利週轉，才先向銀行
      借貸，而在尚未經核貸之際，經友人告知，被告放款較快
      ，才轉而向被告借貸，且其在本件借貸過程，尚能就利息
      部分與被告磋商，顯見告訴人向被告借款之時，並無任何
      急迫、輕率或無經驗等情事。
五、綜上所述，公訴人所舉之事證，並無法證明被告有乘告訴人
    急迫之際而貸與款項收取重利之事。此外，復查無其他積極
    事證足資證明被告確有公訴人所指之重利犯行，按上所述，
    自應為無罪諭知。
據上論斷，應依刑事訴訟法第284條之1、第301條第1項，判決如
主文。
本件經檢察官黃于真到庭執行職務。
中　　華　　民　　國　　96　　年　　8 　　月　　30　　日
　　　　　　　　　刑事第七庭    法　官　許泰誠
以上正本證明與原本無異。
如不服本判決，應於判決送達後10日內，向本院提出上訴狀。
　　　　　　　　　　　　　　　　書記官　劉麗英
中　　華　　民　　國　　96　　年　　8 　　月　　30　　日
